最高法院刑事判決　　　　　　　　　　　　　　　九十一年度台上字第二二四一號
　　上　訴　人　甲○○
　　　　　　　　乙○○
　　　　　　　　丙○○
右上訴人等因違反毒品危害防制條例案件，乙○○、丙○○部分不服台灣高等法院中
華民國九十一年二月八日第二審更審判決（九十年度重上更(六)字第二六四號，起訴案
號：台灣台北地方法院檢察署八十七年度偵字第一二二三二、一三四一七、一三四一
八、一三四一九號），提起上訴；甲○○部分經原審法院依職權送本院審判，視為甲
○○已提起上訴，本院判決如左：
    主  文
上訴駁回。
    理  由
本件原判決認定上訴人甲○○（綽號阿呆）意圖販賣毒品海洛因營利，先於民國八十
七年二月間某日，至臺北市○○路皇宮飯店，以新台幣（下同）三百萬元，向綽號「
周經理」之不詳姓名成年男子購入毒品海洛因一千八百公克。嗣於同年三月間，與上
訴人乙○○（綽號阿昌）、丙○○（綽號阿輝）共同基於販賣毒品海洛因營利之概括
犯意，由甲○○負責安排販賣對象後，乙○○、丙○○則依甲○○指示，負責將海洛
因按約定分別送至台北縣新莊巿昌平街附近公園、台北市圓環遠東戲院、幸福戲院及
忠孝橋邊之公園等地點，以每兩七萬元至十萬元之價格，連續多次將海洛因售予綽號
「ＮＯ信」之楊楘（由檢察官另案偵辦）、「孫仔」、「阿發」、「陳先生」、「
醜人」、「長腳仔」、「吳先生」及「信風」等人。於八十七年三月二十日，甲○○
復至台北市○○路皇宮飯店，以三百萬元之價格，向綽號「周經理」之成年男子，連
續販入海洛因一千八百公克。與乙○○一同前往提貨後，指示乙○○將其所販入之海
洛因攜帶返回台北縣新莊市○○街八十二巷八號三樓乙○○住處放置。另依甲○○之
指示將海洛因摻入葡萄糖後，三人連續以前揭價格出售與上述等人，至同年五月十八
日止。嗣於八十七年六月十一日下午五時許，為警在乙○○上開住處查獲，並扣得已
摻葡萄糖而未及賣出之海洛因淨重一千九百四十五點八三公克（純度四十七點一０％
，純質淨重九百十六點四九公克），甲○○所有用以包裝毒品販賣之包裝袋三包，及
販賣毒品所用電子秤一個等情。係以上開事實，業據林景坦承於八十七年三月二十日
向「周經理」買進海洛因一次，並將之放在乙○○住處，及賣出海洛因七十萬元予「
ＮＯ信」之楊楘、「孫仔」、「阿發」、「陳先生」、「醜人」、「長腳仔」、「
吳先生」及「信風」等人，而本案經警在乙○○住處，扣得疑係海洛因之白粉一大包
，甲○○所有用以包裝毒品販賣之包裝袋三包，及販賣毒品所用電子秤一個，有警局
搜索扣押證明筆錄，及上開物品扣案可證。該扣案白粉經送法務部調查局鑑定結果，
認係海洛因，重一千九百四十五點八三公克，純度四十七點一０％，純質淨重九百十
六點四九公克，有法務部調查局鑑定通知書附卷為憑。而甲○○綽號「阿呆」，乙○
○綽號「阿昌」，丙○○綽號「阿輝」，均據其等於警訊時供明。且甲○○於警局偵
訊坦承：「海洛英（因）毒品是我的，電子秤也是我買的，包裝袋也是我買來交給阿
昌（即乙○○）的，……電子秤、包裝貸（袋）都是用來裝海洛英（因）販賣用的」
、「是我寄放在他（指乙○○）那裡的，若有人要向我拿貨，我就打電話叫阿昌或阿
輝（即丙○○）拿去交貨」、「若有人要向我拿貨，他們都會到九號水門附近找我談
好價錢後，我就打電話給阿昌或阿輝叫他們把貨送到三溫暖、戲院、公園等地交給要
買的人，」、「（你何時起要丙○○替你擔任販毒交通？）大約是今年３月開始的
。」等語；於原審調查時供稱：「有時候我也會拿毒品給買毒品的人。乙○○有時候
會拿毒品給我，買毒品的錢是我出的，我當時就放在乙○○那裡，他們二個人都是我
海產店的員工。」、「有時候我收錢，有時候乙○○、丙○○他們二人替我收錢，收
了錢拿給我。」。乙○○於警局供稱：「甲○○將毒品海洛因等物放在我家，當他找
到買主就以電話通知我，我拿出一小包，有時送至住處附近公園，或台北市圓環遠東
戲院，依照甲○○指示地點，放置在地上，自然有人會揀走，我從來未見到買主，毒
品價格也是甲○○自己與買方談，我不知交易價格。我曾至南部進香，不在新莊，甲
○○就指示丙○○至我住所取貨，拿出來交給買主，丙○○如何交給買主，我就不知
道了，丙○○有我住所鑰匙，有時晚上也睡我家」、「（所查扣的毒品）是甲○○大
約今年三月叫我至北市○○路靠近長春路口邊交給我，……他告訴我暫放我住處，
找到地方他會拿走，我自三月以後總共送出六、七次。丙○○送出幾次我不知道」、
「我記得大概今年三月至五月間丙○○三次分別到我住處，第一次阿輝說是甲○○叫
他來拿毒品要去交易，就取走海洛因，數量多少我不知道，三次都是這樣。但事後甲
○○都會打電話來問我阿輝有沒有過去，我們之間的默契就瞭解是阿呆甲○○叫他來
拿，因為丙○○有我房間的鑰匙。這房間平時都上鎖，只有我和丙○○才能打開，因
為房內放有海洛因，所以外人絕不知道，也無法進入」、「在八十七年三月中旬時，
他叫我去吉林路及長春路口拿回來放，他是叫我向周經理拿，當時甲○○在旁邊他比
一下，我就過去拿，我拿回家後五、六天後，他叫我把裡面小包拿到公園，一次在遠
東戲院那附近、電線桿路邊等地。誰拿走我不知道，前後約六、七次，十天左右他會
分別拿一萬或二萬給我及丙○○」、「他（指甲○○）曾要我把葡萄糖放入大包的，
每包我有加入四分之三之葡萄糖」等語；於原審調查時供稱：「他叫我放在哪裡，我
就拿到什麼地方放。甲○○交給我的時候，叫我把那一大包一大包的東西放在一起，
那個東西像麵粉。然後我再把那一包一包的東西放在甲○○指定的地方。」。而於八
十七年六月十二日因檢察官聲請羈押，其接受承辦法官訊問時，對販賣等情均坦承不
諱；於第一審時又供承「我有運送毒品」等語甚詳。是乙○○所辯不知運送者為毒品
，顯屬不實。丙○○於偵查中亦供承：「我有替甲○○收錢，八十七年四月初我向吳
姓男子收五萬，才知那是賣海洛因的錢，從此向吳姓男子收了四、五次，都在昌平街
公園或水門那邊（南京西路），每次收二萬五或五萬，我沒錢時向他要五千、一萬，
有時有還，有時沒還，前後向他拿了十萬，約三月底、四月初，有替他送一次一小包
海洛因給吳姓男子」、「我自己去乙○○家裡拿貨（指海洛因）（給吳先生）……我
有他（乙○○）的鑰匙」等語。參以內政部警政署刑事警察局聲請檢察官核准監聽，
依監聽所得之通話紀錄，如下：(一)八十七年三月十一日監聽被告甲○○（通話紀錄表
載為阿呆或老大）、丙○○（通話紀錄表載為阿輝）之電話通訊結果，其二人有如次
之對話，甲○○：「五點那二個，先用起來，『菜尾』也順便用起來，加在旁邊就好
。」，丙○○：「要拿舊的還是新的？」，甲○○：「舊的就可以，先用起來，磅三
七五，九個用一起，五點就要注意哦，要二個人……」，丙○○：「我知道」各等語
。八十七年三月十四日通話紀錄記載甲○○與丙○○之對話，甲○○：「喂，你帶『
姐姐』去看電影，你去的時候，『稍巡一巡』，突然覺得有點不太理想。」，丙○○
：「好」等語。(二)八十七年三月二十一日、二十四日、三十一日，甲○○與乙○○通
話紀錄均記載甲○○打電話通知乙○○帶「姐姐」去公園。三月二十一日甲○○電：
「阿昌哦，你帶『姐姐』去公園」，乙○○：「好」，甲○○：「『公園』你聽有沒
？」，乙○○：「我知」，甲○○：「他再十分，你差不多二十分去，現在朋幾點？
」，乙○○：「好，現在五十五分」，甲○○：「你算一下時間」，乙○○：「好」
等語。三月二十四日甲○○電：「阿昌你帶『姐姐』去公園」，乙○○：「好」，甲
○○：「差不多二十分鐘到」等語。三月三十一日甲○○電：「喂，阿昌等一下，你
帶『姐姐』去公園散步，那邊有五、六人，『去的時候注意，附近有無人』」，乙○
○：「幾點去」，甲○○：「下午十二點三十分，那個人你認識，注意要處理好，打
我手機」等語。(三)八十七年四月四日甲○○電：「阿昌，準備一下，分裝六件，可以
邊ㄚ加一點料，沒關係，你下去，有一個人在樓下等你，注意不能欠，……『下去注
意四週，看有怪怪的人就不要作生意』」，乙○○：「我知道，我會騎摩托車繞一繞
，『沒問題，我才會做』」等語。四月十三日乙○○電丙○○：「喂，找阿輝」，丙
○○：「你怎麼打這支電話？」，乙○○：「你手機打不進去」，丙○○：「阿呆有
電話給你嗎？」，乙○○：「沒有，我昨天去宗華那裡拿了半瓶『酒』給他，阿呆說
要給你零用錢，錢現在在我這裡，你要來拿嗎？」，丙○○：「你出去就將錢放在桌
上，我會繞過去拿」等語。八十七年五月十二日之通話紀錄，甲○○電：「阿昌哦，
昨天剩的『燒酒』『半罐』拿給他，『公園』，這樣，你聽懂嗎？」，乙○○：「有
啦！」等語。(四)八十七年五月十六日至十八日之通話紀錄，記載丙○○與乙○○之對
話，丙○○在新莊市○○街乙○○住處電：「阿昌哦，你秤子放在那裡？」，乙○○
：「那間房間（以前阿偉睡的那間）枕頭下」，丙○○：「啊，有，『盧仔』要一半
，剛才才接到電話給我」，乙○○：「好」各等語。(五)八十七年五月二十八日之通話
紀錄記載甲○○與乙○○之對話，甲○○：「我跟你說，你說那個朋友，你打電話到
帥賓（0000000轉九二），你用那個打，那天『洋酒』開過的有沒有」，乙○
○：「他要『半罐』是不是？」，甲○○：「對啦！看怎樣再撥給我」，乙○○：「
好」等語。而甲○○、乙○○、丙○○對前開通話紀錄係渠等所言，並不否認。乙○
○於偵查中復供稱：「譯文中之「姐姐」、「半瓶酒」是指毒品，是最小之包裝。」
。雖乙○○在原審更審時稱「姐姐」係甲○○之雙包胎女兒云云。惟查，上開關於「
姐姐」之電話，係甲○○自外打入乙○○新莊昌平街前開住處，而甲○○係住台北市
○○街，自承從未去過昌平街，而每打電話到新莊乙○○住處叫丙○○、乙○○帶其
女兒去公園，此辯顯與常情有違，應非事實。甲○○於警局供稱：電話（０二）00
00000號八十七年三月十一日通話內容，「菜尾」磅三七五，九個用一起，是要
阿輝將海洛因秤三七五公克分裝一袋，共分裝九袋；阿輝知道伊從事販毒，且知道伊
叫他送之貨為海洛因，也知「菜尾」就是說海洛因。阿輝與伊不曾有過任何不愉快等
語。丙○○於檢察官偵查中亦供承譯文中之「菜尾」就是指海洛因。甲○○、乙○○
在原審更審時，亦直承前述八十七年五月二十八日之通話記錄，確係甲○○通知乙○
○，與帥賓三溫暖「ＮＯ信」接洽購買海洛因之對話，均顯見其所稱之「洋酒」等，
確係指毒品海洛因之暗號無誤。從而，甲○○、乙○○、丙○○於偵審中之前揭供述
，信而有徵。證人即綽號「ＮＯ信」之楊楘於警局證稱：「我施打用的毒品海洛因
在一、二個月前，是向一名男子年約四十歲左右，綽號「阿呆」購買」。我向「阿呆
」購買海洛因二次，大約在二、三個月前，我都在台北縣新莊昌平街附近公園購得二
次，每次購買一兩，每兩十萬元……第一次購買時先到台北市九號水門公園找「阿呆
」，沒有電話聯絡，我拿出五萬元先給「阿呆」，並向「阿呆」購買一兩，等到毒品
拿到手後再付尾款五萬元，阿呆拿到五萬元後指示我下午十五時到台北縣新莊市○○
街附近的公園旁等，「阿呆」叫一年青人綽號「阿昌」騎機車送一兩海洛因毒品與我
交易，交易後尾款五萬元我沒有給「阿呆」，我跟「阿呆」講手頭不方便，有錢一定
會給。第二次購買毒品時間，日期也記不清楚，兩次間隔相差約一個月左右，也是先
到九號水門公園找「阿呆」，拿貨款五萬元給「阿呆」，並稱購買一兩，等到拿到毒
品再付尾款五萬元，「阿呆」同樣指示我下午五點多到台北縣新莊市○○街附近公園
等，一名年青人綽號「阿昌」騎機車拿毒品海洛因一兩給我，我拿到貨後，再到九號
水門公園找「阿呆」，稱最近手頭不方便，請「阿呆」寬限幾天，所以現在我還欠「
阿呆」毒品錢約十萬元左右。」。嗣證人楊楘於原審前審調查時改稱毒品係甲○○
所交付云云，甲○○亦附和其說，惟二人就交付之毒品細節並未為指明，僅籠統翻異
及附和，無非係迴護乙○○之詞，此部分證言，尚非可採。而參諸前揭甲○○坦承出
售海洛因予楊楘及乙○○坦承代為送貨之供述，足徵甲○○、乙○○、丙○○等人
，確有出售海洛因予楊楘。乙○○於原審審理時雖另提出於警局遭刑求之抗辯。惟
查，乙○○於移送接受檢察官訊問，及羈押前經法官訊問時，均未提及曾遭刑求，有
筆錄在卷可稽。而其於八十七年六月十二日入所時，身體亦無內外傷，有台灣台北看
守所新收（借提還押）受刑人、被告、留置人內外傷記錄表在卷可憑。乙○○、丙○
○雖改稱：警方以若不這樣講，要毆打或借提出去要給伊好看，予以威嚇脅迫云云。
然查上訴人三人在製作筆錄之前，甲○○之妻，乙○○、丙○○之兄，均陸續到警局
與三人見面，為甲○○、乙○○、丙○○三人分別於警訊及原審更審時，供述甚明。
倘乙○○、丙○○在警訊中遭受刑求，上訴人等豈有不加爭執之理。證人即製作筆錄
之警員陳瑋庭在原審更審時到庭結證無此情事，並證稱：當日製作筆錄時，乙○○甚
為合作，而筆錄亦係依其所述記載等語。證人即承辦警員陳忠成亦否認有脅迫情事。
顯見乙○○、丙○○兩人之刑求抗辯，均屬無憑，不足採信。甲○○於原審審理時雖
辯稱：僅於八十七年三月二十日，向周經理購入海洛因乙次云云。惟查，其迭於警訊
及偵查中供承八十七年二月間亦有向周經理以同樣價格購海洛因一千八百公克。而依
前述監聽紀錄，甲○○、乙○○、丙○○三人自八十七年三月十一日即從事販賣行為
，並有「舊的菜尾」（指海洛因）。且至同年五月十六日至十八日尚有交易之監聽紀
錄，如前所述，顯見斯時渠等已持有業已販入供賣出之海洛因。足徵甲○○所辯僅於
八十七年三月二十日購入海洛因一次，八十七年四月才開始賣出云云，均為不實。甲
○○、乙○○、丙○○三人至八十七年五月十八日，應仍有販賣海洛因犯行。另依監
聽報告，八十七年五月二十八日，甲○○與乙○○間仍有關於指示接洽「ＮＯ信」楊
楘購買海洛因之對話情形，並為甲○○、乙○○在原審審理時供述甚明，但甲○○
、乙○○均同時否認該次有與楊楘進行交易，且觀上開談話內容，係甲○○指示乙
○○與「ＮＯ信」楊楘接洽之記載，尚不能直接證明有著手與買主聯絡、接洽或完
成交易。是尚無證據足證上訴人等至八十七年五月二十八日尚有販賣之行為，上訴人
等販賣行為應至同月十八日止。查上訴人等如何由甲○○販入海洛因，如何由乙○○
及丙○○負責送貨至約定地點，將海洛因售予綽號「ＮＯ信」之楊楘、「孫仔」、
「阿發」、「陳先生」、「醜人」、「長腳仔」、「吳先生」、「信風」等人，且有
營利之意圖等事實，業經上訴人甲○○於警訊、偵查及原審更審時供明在卷，核與乙
○○於警訊、偵查所供，證人楊楘於警訊時及原審更審時到庭結證確有購買海洛因
情節大致相符。就事實欄所載販賣毒品海洛因之對象及上訴人等有犯意聯絡及行為分
擔，洵堪認定。至於八十七年五月十六日至十八日之通話紀錄中，記載「盧仔」要一
半（指毒品海洛因之數量），所稱之「盧仔」，是指吳姓男子（吳先生，按係台語發
音），業據丙○○於檢察官偵查中供明，上訴人等亦均未曾供述另有賣海洛因與吳先
生之外之「盧仔」其人，則丙○○此部分之供述，為可採信。為其所憑之證據及其認
定之理由。並以乙○○、丙○○所辯未參與販毒云云，為不可採取，於理由內詳予指
駁說明，上訴人等三人犯行明確。查海洛因係修正前肅清煙毒條例第二條所定之毒品
。販賣毒品海洛因係犯肅清煙毒條例第五條第一項之罪。上訴人等行為後，毒品危害
防制條例已於八十七年五月二十日公布，自同月二十二日起施行。茲比較新舊法之結
果，以上訴人等行為時之舊法即肅清煙毒條例第五條第一項之罪對上訴人等有利，依
刑法第二條第一項但書之規定，自應適用肅清煙毒條例第五條第一項之販賣毒品罪處
斷。核上訴人等三人所為係犯肅清煙毒條例第五條第一項之販賣毒品罪。上訴人等就
販賣毒品海洛因，有犯意之聯絡及行為之分擔，皆為共同正犯。又上訴人等先後多次
販賣毒品犯行，時間緊接，犯罪構成要件相同，顯係基於概括犯意反覆為之，應依連
續犯以販賣毒品既遂罪論。販賣毒品罪之法定本刑為死刑或無期徒刑，依法不得加重
。上訴人等販賣予「信風」之人部分，雖未經檢察官起訴，惟此部分與起訴經判處罪
刑部分有連續犯之裁判上一罪關係，自得併予審究。又乙○○、丙○○二人係受甲○
○之利用，且依甲○○於警訊稱「當阿昌、阿輝沒有零錢時，我就給他們一至三萬元
不等，其餘販賣所得大部分都是我用掉」，乙○○、丙○○所分得款項尚少，渠等二
人因一時失慮而罹重典，兩人犯罪情節，顯有可憫之處，縱處以法定最低刑度之無期
徒刑，認仍屬過重，依刑法第五十九條規定，酌減輕其二人之刑。因而撤銷第一審關
於此部分之判決，適用肅清煙毒條例第五條第一項、第十二條前段、第十三條第一項
，刑法第十一條前段、第二條第一項但書、第二十八條、第五十六條、第五十九條、
第三十七條第一項之規定，審酌甲○○為本件販賣海洛因之主謀及主要獲利者，尚未
販賣部分淨重達一千九百四十五點八三公克；丙○○前於八十一年間已因毒品案件，
經原審判處有期徒刑十二年；乙○○前因傷害致人於死案，經原審判處有期徒刑十八
年，此分別有上訴人等全國前案紀錄表附卷可參，二人仍再犯本罪，唯僅係居於從屬
地位；並參酌上訴人等犯罪之動機，目的在謀取不法利得，其犯賣毒品海洛因，獲利
得甚高，危害社會治安甚鉅，及犯罪後仍否認犯罪等一切情狀，就甲○○部分量處無
期徒刑，並依法宣告褫奪公權終身；就乙○○及丙○○部分，各量處有期徒刑十三年
。扣案之海洛因係查獲之煙毒，應依肅清煙毒條例第十二條之規定，宣告沒收銷燬之
；另扣案之電子秤壹台、包裝袋包，係供分裝毒品海洛因販賣之用，已據甲○○陳
明，係供犯罪所用之物，應依同條例第十三條第一項規定宣告沒收。至於上訴人等販
賣海洛因所得，已據甲○○供陳已由其花用罄盡，無併予宣告沒收之必要。另以公訴
意旨以：甲○○基於販賣圖利之概括犯意，於八十六年八月二十日許在台北市○○路
皇宮飯店，以三百萬元向綽號「周經理」之不詳姓名男子，購買第一級毒品海洛因一
千八百公克後，至八十七年三月中旬前有以每兩七萬元至十萬元不等之代價賣出得利
，因認甲○○此部分亦涉有販賣毒品罪嫌。惟按被告之自白，不得作為有罪判決之唯
一證據，仍應調查其他必要之證據，以察其是否與事實相符，刑事訴訟法第一百五十
六條第二項定有明文。經查甲○○雖在警訊及偵查中就此部分自白，惟嗣後在審判中
已翻異前詞，否認有購買此部分海洛因。而遍查全卷，亦無其他相關證據足資證明甲
○○此部分販入及賣出毒品犯行。揆諸首揭說明，自不得僅以甲○○之自白，執為其
犯罪之唯一論據。檢察官認此部分與前揭論罪科刑部分有連續犯關係，屬裁判上一罪
，故不另為無罪之諭知。經核於法尚無違誤。乙○○、丙○○上訴意旨，仍執陳詞，
就原判決已說明事項，或屬原審認事採證職權之適法行為，漫指原判決理由不備或有
應於審判期日調查之證據未予調查之違法，難認有理由。而甲○○部分經原審依職權
送本院審判，至本院判決前，迄未提出上訴理由書，仍應認其上訴為無理由，均應予
以駁回。
據上論結，應依刑事訴訟法第三百九十六條第一項，判決如主文。
中      華      民      國    九十一    年      四      月    二十五    日
                              最高法院刑事第六庭
                                  審判長法官  吳  雄  銘
                                        法官  池  啟  明
                                        法官  石  木  欽
                                        法官  郭  毓  洲
                                        法官  吳  三  龍
      右正本證明與原本無異
                                              書  記  官
中      華      民      國    九十一    年      四      月    二十九    日
